---
title: "Grandes terremotos USGS · 2000-2025"
subtitle: "Caracterización descriptiva, temporal y espacial"
format:
  dashboard:
    theme: [default, estilos.scss]
    orientation: rows
    scrolling: true
    nav-buttons: []
    embed-resources: true
    include-in-header:
      text: |
        <style>
        /* --- Value boxes SIN color: fondo blanco, estadísticas legibles --- */
        .value-box { background: #ffffff !important; color: #394049 !important; }
        .value-box .value-box-value { font-size: 1.85rem !important; line-height: 1.15 !important; white-space: normal !important; color: #001632 !important; font-weight: 700; }
        .value-box .value-box-title { font-size: 0.8rem !important; line-height: 1.2 !important; color: #6b7682 !important; text-transform: uppercase; letter-spacing: 0.03em; }
        .value-box .value-box-area { padding: 0.6rem 0.85rem !important; overflow: visible !important; justify-content: center !important; }
        .value-box .value-box-showcase, .value-box .value-box-showcase .bi { color: #c2cad2 !important; opacity: 0.9; }

        /* --- Barra de filtros flotante: acompaña el scroll --- */
        .bslib-sidebar-layout > .sidebar {
          position: sticky !important;
          top: 0.75rem;
          align-self: start;
          max-height: calc(100vh - 1.5rem);
          overflow-y: auto;
        }
        </style>
execute:
  echo: false
  warning: false
  message: false
lang: es
---

```{r}
#| label: setup
#| include: false

# =============================================================================
# BLOQUE DE CONFIGURACION
# -----------------------------------------------------------------------------
# Librerias utilizadas:
#   dplyr / tidyr / forcats -> manipulacion y resumenes
#   lubridate               -> variables temporales (floor_date)
#   ggplot2 + plotly        -> graficos -> versiones interactivas con ggplotly()
#   DT                      -> tablas interactivas (orden, busqueda, paginado)
#   crosstalk               -> filtros enlazados a graficos/tablas sin servidor
#   htmltools               -> apilar varios widgets (tagList)
#
# Sintaxis general:
#   source("archivo.R")  -> ejecuta el helper y deja disponibles sus funciones
#   preparar_datos("..") -> devuelve el data.frame `sismos` ya listo
# =============================================================================

library(dplyr)
library(tidyr)
library(forcats)
library(lubridate)
library(ggplot2)
library(plotly)
library(DT)
library(crosstalk)
library(htmltools)

# --- Carga de datos (reutiliza la logica de los scripts del proyecto) --------
# RECOMENDACION: si mueves el dashboard de carpeta, ajusta ruta_proyecto para
# que apunte a la carpeta que contiene BBDD/ y SIG/.
source("R/preparar_datos.R")
sismos <- preparar_datos(ruta_proyecto = "..")

# --- Paleta corporativa ------------------------------------------------------
azul_principal <- "#001632"
turquesa       <- "#00d1c3"
gris_texto     <- "#394049"

# Escalas de color por categoria (sobrias: del turquesa al azul)
colores_magnitud <- c(
  "Fuerte"           = "#8ec9c3",
  "Mayor"            = "#1f8fa6",
  "Grande o extremo" = "#001632"
)
colores_profundidad <- c(
  "Superficial" = "#00d1c3",
  "Intermedio"  = "#3f7a99",
  "Profundo"    = "#001632"
)
colores_zona <- c(
  "Cinturon de Fuego"        = "#E06B70",
  "Cinturon Alpino-Himalayo" = "#5AC8AE",
  "Dorsal Meso-Atlantica"    = "#C7B17A",
  "Resto del mundo"          = "#BDBDBD"
)
colores_magtype <- c(
  "mww"   = "#001632",
  "mwc"   = "#1f8fa6",
  "mwb"   = "#8ec9c3",
  "otros" = "#cdd4da"
)

# Etiquetas cortas de zona para los ejes
etiquetas_zona <- c(
  "Cinturon de Fuego"        = "C. de Fuego",
  "Cinturon Alpino-Himalayo" = "C. Alpino-H.",
  "Dorsal Meso-Atlantica"    = "Dorsal M.-Atl.",
  "Resto del mundo"          = "Resto"
)
sismos <- sismos %>%
  mutate(zona_corta = factor(etiquetas_zona[as.character(zona)],
                             levels = unname(etiquetas_zona)))

# --- Tema visual de ggplot ---------------------------------------------------
tema_dashboard <- theme_minimal(base_size = 12) +
  theme(
    text         = element_text(color = gris_texto),
    plot.title   = element_text(color = azul_principal, face = "bold", size = 13),
    panel.grid.minor = element_blank(),
    legend.position  = "bottom"
  )
theme_set(tema_dashboard)

# --- Helpers -----------------------------------------------------------------
# fmt(): formato chileno (coma decimal, punto de miles) y cifras exactas.
fmt <- function(x, d = 1) {
  format(round(x, d), decimal.mark = ",", nsmall = d, big.mark = ".")
}

# interactivo(): convierte un ggplot en grafico plotly con barra limpia.
interactivo <- function(g, tooltip = "text") {
  ggplotly(g, tooltip = tooltip) %>%
    layout(font = list(family = "Segoe UI, sans-serif", color = gris_texto)) %>%
    config(displaylogo = FALSE,
           modeBarButtonsToRemove = c("lasso2d", "select2d", "autoScale2d"))
}

# --- Periodo de estudio ------------------------------------------------------
anio_inicio    <- 2000
anio_fin       <- 2025
cantidad_anios <- anio_fin - anio_inicio + 1
total_eventos  <- nrow(sismos)

# --- Datos para los exploradores con filtros (crosstalk) ---------------------
# Se arma un data.frame a nivel de evento; dos objetos SharedData independientes
# (uno por pestaña) permiten que los filtros de cada pestaña no se mezclen.
base_explorador <- sismos %>%
  transmute(
    fecha, anio, decada, mag, magnitud_cat,
    depth, profundidad_cat, magType_grupo, sig, zona, place
  )

sd_temporal <- SharedData$new(base_explorador, group = "temporal")
sd_espacial <- SharedData$new(base_explorador, group = "espacial")

# Nombres de columnas en español para las tablas DT de los exploradores
cols_explorador <- c("Fecha", "Año", "Década", "Magnitud", "Cat. magnitud",
                     "Profundidad", "Cat. profundidad", "Tipo magnitud",
                     "Significancia", "Zona", "Lugar")

# Tabla DT compacta y reutilizable para los exploradores
tabla_explorador <- function(sd) {
  datatable(
    sd,
    rownames = FALSE,
    colnames = cols_explorador,
    extensions = "Buttons",
    options = list(
      pageLength = 7,
      dom = "tip",
      scrollX = TRUE,
      columnDefs = list(list(className = "dt-center", targets = "_all"))
    )
  )
}
```

# Descriptiva

## Row {height="135px"}

```{r}
#| content: valuebox
#| title: "Eventos totales (M ≥ 6,5)"
list(icon = "activity", color = azul_principal,
     value = fmt(total_eventos, 0))
```

```{r}
#| content: valuebox
#| title: "Magnitud media"
list(icon = "graph-up-arrow", color = "#1f8fa6",
     value = fmt(mean(sismos$mag), 2))
```

```{r}
#| content: valuebox
#| title: "Profundidad mediana (km)"
list(icon = "layers", color = "#3f7a99",
     value = fmt(median(sismos$depth), 1))
```

```{r}
#| content: valuebox
#| title: "Significancia mediana"
list(icon = "star", color = turquesa,
     value = fmt(median(sismos$sig, na.rm = TRUE), 0))
```

## Row {height="450px"}

### Column {.tabset width="58%"}

```{r}
#| title: "Magnitud"
# Sintaxis general: ggplot(datos, aes(x)) + geom_histogram() -> interactivo()
# geom_histogram() agrupa una variable continua en intervalos (binwidth).
g <- ggplot(sismos, aes(x = mag,
                        text = paste0("Magnitud: ", round(after_stat(x), 1),
                                      "<br>Eventos: ", after_stat(count)))) +
  geom_histogram(binwidth = 0.1, fill = azul_principal, color = "white") +
  geom_vline(xintercept = mean(sismos$mag), linetype = "dashed",
             color = turquesa, linewidth = 0.8) +
  labs(title = "Distribución de la magnitud", x = "Magnitud",
       y = "Número de eventos")
interactivo(g)
```

```{r}
#| title: "Profundidad"
g <- ggplot(sismos, aes(x = depth,
                        text = paste0("Profundidad: ", round(after_stat(x)), " km",
                                      "<br>Eventos: ", after_stat(count)))) +
  geom_histogram(binwidth = 25, fill = azul_principal, color = "white") +
  geom_vline(xintercept = median(sismos$depth), linetype = "dashed",
             color = turquesa, linewidth = 0.8) +
  labs(title = "Distribución de la profundidad", x = "Profundidad (km)",
       y = "Número de eventos")
interactivo(g)
```

```{r}
#| title: "Significancia"
g <- ggplot(sismos, aes(x = sig,
                        text = paste0("Significancia: ", round(after_stat(x)),
                                      "<br>Eventos: ", after_stat(count)))) +
  geom_histogram(binwidth = 100, fill = azul_principal, color = "white") +
  geom_vline(xintercept = median(sismos$sig, na.rm = TRUE), linetype = "dashed",
             color = turquesa, linewidth = 0.8) +
  labs(title = "Distribución de la significancia USGS", x = "Significancia (sig)",
       y = "Número de eventos")
interactivo(g)
```

### Column {width="42%"}

```{r}
#| title: "Resumen numérico"
# Sintaxis general: para cada variable se calculan min/media/mediana/max/desv
# y se apilan con bind_rows() en una tabla unica.
resumen_var <- function(x, etiqueta) {
  tibble::tibble(
    Variable = etiqueta,
    `Mínimo` = min(x, na.rm = TRUE),
    Media    = mean(x, na.rm = TRUE),
    Mediana  = median(x, na.rm = TRUE),
    `Máximo` = max(x, na.rm = TRUE),
    `Desv. est.` = sd(x, na.rm = TRUE)
  )
}
resumen_numerico <- bind_rows(
  resumen_var(sismos$mag,   "Magnitud"),
  resumen_var(sismos$depth, "Profundidad (km)"),
  resumen_var(sismos$sig,   "Significancia")
) %>%
  mutate(across(where(is.numeric), ~ round(.x, 2)))

datatable(resumen_numerico, rownames = FALSE,
          options = list(dom = "t", ordering = FALSE))
```

## Row {height="380px"}

```{r}
#| title: "Categoría de magnitud"
# Sintaxis general: count() cuenta por categoria; mutate() agrega el porcentaje.
eventos_magnitud <- sismos %>%
  count(magnitud_cat, name = "eventos", .drop = FALSE) %>%
  mutate(porcentaje = eventos / sum(eventos) * 100)

g <- ggplot(eventos_magnitud,
            aes(x = magnitud_cat, y = eventos, fill = magnitud_cat,
                text = paste0(magnitud_cat, "<br>", eventos, " eventos (",
                              fmt(porcentaje, 1), "%)"))) +
  geom_col(width = 0.7) +
  scale_fill_manual(values = colores_magnitud, guide = "none") +
  labs(title = "Eventos por categoría de magnitud", x = NULL,
       y = "Número de eventos")
interactivo(g)
```

```{r}
#| title: "Categoría de profundidad"
eventos_profundidad <- sismos %>%
  count(profundidad_cat, name = "eventos", .drop = FALSE) %>%
  mutate(porcentaje = eventos / sum(eventos) * 100)

g <- ggplot(eventos_profundidad,
            aes(x = profundidad_cat, y = eventos, fill = profundidad_cat,
                text = paste0(profundidad_cat, "<br>", eventos, " eventos (",
                              fmt(porcentaje, 1), "%)"))) +
  geom_col(width = 0.7) +
  scale_fill_manual(values = colores_profundidad, guide = "none") +
  labs(title = "Eventos por categoría de profundidad", x = NULL,
       y = "Número de eventos")
interactivo(g)
```

```{r}
#| title: "Frecuencias (absolutas y relativas)"
frecuencias <- bind_rows(
  eventos_magnitud %>%
    transmute(Dimensión = "Magnitud", Categoría = as.character(magnitud_cat),
              Eventos = eventos, `%` = round(porcentaje, 1)),
  eventos_profundidad %>%
    transmute(Dimensión = "Profundidad", Categoría = as.character(profundidad_cat),
              Eventos = eventos, `%` = round(porcentaje, 1))
)
datatable(frecuencias, rownames = FALSE,
          options = list(dom = "t", ordering = FALSE, pageLength = 10))
```

# Temporal

##  {.sidebar width="290"}

**Filtros**

Afectan al *Explorador de eventos* (panel inferior derecho). Los gráficos de resumen muestran siempre el panorama completo del período.

```{r}
# Sintaxis general: filter_slider()/filter_select() crean controles enlazados
# al objeto SharedData (sd_temporal). Al mover un control, se filtran los
# widgets construidos a partir del mismo objeto.
tagList(
  filter_slider("f_anio", "Año", sd_temporal, ~anio, sep = "", step = 1),
  filter_select("f_dec",  "Década", sd_temporal, ~decada),
  filter_select("f_mag",  "Categoría de magnitud", sd_temporal, ~magnitud_cat),
  filter_select("f_prof", "Categoría de profundidad", sd_temporal, ~profundidad_cat),
  filter_select("f_type", "Tipo de magnitud (magType)", sd_temporal, ~magType_grupo)
)
```

## Column

### Row {height="135px"}

```{r}
#| content: valuebox
#| title: "Promedio anual de eventos"
list(icon = "calendar3", color = azul_principal,
     value = fmt(total_eventos / cantidad_anios, 1))
```

```{r}
#| content: valuebox
#| title: "Año con más eventos"
conteo_anual <- sismos %>% count(anio, name = "n")
anio_top <- conteo_anual$anio[which.max(conteo_anual$n)]
list(icon = "graph-up-arrow", color = "#1f8fa6",
     value = paste0(anio_top, " (", max(conteo_anual$n), ")"))
```

```{r}
#| content: valuebox
#| title: "Eventos M ≥ 6,5"
list(icon = "activity", color = turquesa,
     value = fmt(sum(sismos$mag >= 6.5), 0))
```

### Row {height="440px"}

#### Column {width="58%"}

```{r}
#| title: "Serie mensual del catálogo"
# Sintaxis general: floor_date() lleva cada fecha al inicio de su mes; count()
# cuenta por mes; complete() rellena con 0 los meses sin eventos.
conteo_mensual <- sismos %>%
  mutate(fecha_mes = floor_date(fecha, "month")) %>%
  count(fecha_mes, name = "eventos") %>%
  complete(fecha_mes = seq(as.Date("2000-01-01"), as.Date("2025-12-01"),
                           by = "month"),
           fill = list(eventos = 0))

g <- ggplot(conteo_mensual, aes(x = fecha_mes, y = eventos, group = 1,
                                text = paste0(format(fecha_mes, "%b %Y"),
                                              "<br>", eventos, " eventos"))) +
  geom_line(color = azul_principal, linewidth = 0.5) +
  geom_hline(yintercept = mean(conteo_mensual$eventos), linetype = "dashed",
             color = turquesa) +
  labs(title = "Eventos por mes (2000-2025)", x = NULL, y = "Eventos")
interactivo(g)
```

#### Column {.tabset width="42%"}

```{r}
#| title: "Por magnitud (anual)"
# Sintaxis general: count(año, categoria) + geom_col(position="stack") apila las
# categorias dentro de cada año.
conteo_anual_mag <- sismos %>%
  count(anio, magnitud_cat, name = "eventos", .drop = FALSE)

g <- ggplot(conteo_anual_mag,
            aes(x = anio, y = eventos, fill = magnitud_cat,
                text = paste0(anio, " · ", magnitud_cat, "<br>",
                              eventos, " eventos"))) +
  geom_col() +
  scale_fill_manual(values = colores_magnitud, name = NULL) +
  labs(title = "Eventos anuales por magnitud", x = NULL, y = "Eventos")
interactivo(g)
```

```{r}
#| title: "Por magnitud (tasa decadal)"
# Sintaxis general: tasa anual = eventos de la decada / años observados.
# La decada 2020 solo tiene 6 años observados (2020-2025).
conteo_decadal <- sismos %>%
  count(decada, magnitud_cat, name = "eventos", .drop = FALSE) %>%
  mutate(anios_obs = recode(decada, `2000` = 10, `2010` = 10, `2020` = 6),
         tasa_anual = eventos / anios_obs)

g <- ggplot(conteo_decadal,
            aes(x = factor(decada), y = tasa_anual, fill = magnitud_cat,
                text = paste0(decada, "s · ", magnitud_cat, "<br>",
                              fmt(tasa_anual, 1), " eventos/año"))) +
  geom_col(position = "dodge") +
  scale_fill_manual(values = colores_magnitud, name = NULL) +
  labs(title = "Tasa anual por década", x = "Década", y = "Eventos por año")
interactivo(g)
```

### Row {height="450px"}

#### Column {.tabset width="55%"}

```{r}
#| title: "Tipo de magnitud (magType)"
# Sintaxis general: porcentaje anual por tipo de magnitud (composicion 100%).
comp_magtype <- sismos %>%
  count(anio, magType_grupo, name = "eventos", .drop = FALSE) %>%
  group_by(anio) %>%
  mutate(porcentaje = eventos / sum(eventos) * 100) %>%
  ungroup()

g <- ggplot(comp_magtype,
            aes(x = anio, y = porcentaje, fill = magType_grupo,
                text = paste0(anio, " · ", magType_grupo, "<br>",
                              fmt(porcentaje, 1), "%"))) +
  geom_col() +
  scale_fill_manual(values = colores_magtype, name = NULL) +
  labs(title = "Composición anual por tipo de magnitud", x = NULL,
       y = "Porcentaje de eventos")
interactivo(g)
```

```{r}
#| title: "Participación de mww"
participacion_mww <- sismos %>%
  group_by(anio) %>%
  summarise(porcentaje_mww = mean(magType_grupo == "mww") * 100, .groups = "drop")

g <- ggplot(participacion_mww, aes(x = anio, y = porcentaje_mww, group = 1,
                                   text = paste0(anio, "<br>",
                                                 fmt(porcentaje_mww, 1), "% mww"))) +
  geom_line(color = azul_principal, linewidth = 0.9) +
  geom_point(color = azul_principal, size = 1.2) +
  geom_hline(yintercept = 50, linetype = "dashed", color = turquesa) +
  labs(title = "Porcentaje anual de eventos mww", x = NULL, y = "% mww") +
  ylim(0, 100)
interactivo(g)
```

```{r}
#| title: "Ajuste RMS anual"
# Sintaxis general: mediana y cuartiles del RMS imputado por año; geom_ribbon()
# dibuja la banda intercuartilica y geom_line() la mediana.
resumen_rms_anual <- sismos %>%
  group_by(anio) %>%
  summarise(rms_mediana = median(rms_imp),
            rms_q25 = quantile(rms_imp, 0.25),
            rms_q75 = quantile(rms_imp, 0.75), .groups = "drop")

g <- ggplot(resumen_rms_anual, aes(x = anio, group = 1)) +
  geom_ribbon(aes(ymin = rms_q25, ymax = rms_q75,
                  text = paste0(anio, "<br>IQR: ", fmt(rms_q25, 2), " – ",
                                fmt(rms_q75, 2))),
              fill = turquesa, alpha = 0.25) +
  geom_line(aes(y = rms_mediana, text = paste0(anio, "<br>Mediana: ",
                                               fmt(rms_mediana, 2), " s")),
            color = azul_principal, linewidth = 0.9) +
  labs(title = "Evolución anual del ajuste RMS", x = NULL,
       y = "RMS imputado (s)")
interactivo(g)
```

#### Column {.tabset width="45%"}

```{r}
#| title: "Dispersión (filtrable)"
# Sintaxis general: plot_ly(SharedData, ...) crea un grafico que reacciona a los
# filtros de la barra lateral.
plot_ly(sd_temporal, x = ~fecha, y = ~mag, color = ~magnitud_cat,
        colors = colores_magnitud, type = "scatter", mode = "markers",
        marker = list(size = 6, opacity = 0.7),
        text = ~paste0(place, "<br>", fecha, "<br>M ", mag),
        hoverinfo = "text") %>%
  layout(title = list(text = "Magnitud en el tiempo", font = list(size = 13)),
         xaxis = list(title = ""), yaxis = list(title = "Magnitud"),
         legend = list(orientation = "h", y = -0.2)) %>%
  config(displaylogo = FALSE)
```

```{r}
#| title: "Tabla (filtrable)"
tabla_explorador(sd_temporal)
```

# Espacial

##  {.sidebar width="290"}

**Filtros**

Afectan al *Explorador espacial* (panel inferior derecho). Los resúmenes por zona muestran el catálogo completo.

```{r}
tagList(
  filter_select("e_zona", "Zona", sd_espacial, ~zona),
  filter_select("e_mag",  "Categoría de magnitud", sd_espacial, ~magnitud_cat),
  filter_select("e_prof", "Categoría de profundidad", sd_espacial, ~profundidad_cat),
  filter_slider("e_anio", "Año", sd_espacial, ~anio, sep = "", step = 1)
)
```

## Column

### Row {height="135px"}

```{r}
#| content: valuebox
#| title: "Eventos en el Cinturón de Fuego"
n_fuego <- sum(sismos$zona == "Cinturon de Fuego")
list(icon = "geo-alt", color = azul_principal, value = fmt(n_fuego, 0))
```

```{r}
#| content: valuebox
#| title: "% del catálogo en el Cinturón de Fuego"
list(icon = "pie-chart", color = "#1f8fa6",
     value = paste0(fmt(n_fuego / total_eventos * 100, 1), "%"))
```

```{r}
#| content: valuebox
#| title: "Zonas analizadas"
list(icon = "diagram-3", color = turquesa,
     value = fmt(dplyr::n_distinct(sismos$zona), 0))
```

### Row {height="480px"}

#### Column {width="50%"}

```{r}
#| title: "Eventos por zona"
# Sintaxis general: count(zona) + porcentaje + tasa anual.
total_zona <- sismos %>%
  count(zona, name = "eventos", .drop = FALSE) %>%
  mutate(porcentaje = eventos / sum(eventos) * 100,
         tasa_anual = eventos / cantidad_anios,
         zona_corta = etiquetas_zona[as.character(zona)])

g <- ggplot(total_zona,
            aes(x = reorder(zona_corta, -eventos), y = eventos, fill = zona,
                text = paste0(zona, "<br>", eventos, " eventos (",
                              fmt(porcentaje, 1), "%)<br>",
                              fmt(tasa_anual, 1), " por año"))) +
  geom_col(width = 0.7) +
  scale_fill_manual(values = colores_zona, guide = "none") +
  labs(title = "Frecuencia de eventos por zona", x = NULL, y = "Eventos")
interactivo(g)
```

#### Column {.tabset width="50%"}

```{r}
#| title: "Zona × magnitud"
# Sintaxis general: porcentaje de cada categoria de magnitud dentro de la zona
# (composicion 100%).
zona_magnitud <- sismos %>%
  count(zona, magnitud_cat, name = "eventos", .drop = FALSE) %>%
  group_by(zona) %>%
  mutate(porcentaje = eventos / sum(eventos) * 100) %>%
  ungroup() %>%
  mutate(zona_corta = etiquetas_zona[as.character(zona)])

g <- ggplot(zona_magnitud,
            aes(x = zona_corta, y = porcentaje, fill = magnitud_cat,
                text = paste0(zona, " · ", magnitud_cat, "<br>",
                              fmt(porcentaje, 1), "% (", eventos, ")"))) +
  geom_col() +
  scale_fill_manual(values = colores_magnitud, name = NULL) +
  labs(title = "Composición de magnitud por zona", x = NULL, y = "%")
interactivo(g)
```

```{r}
#| title: "Zona × profundidad"
zona_profundidad <- sismos %>%
  count(zona, profundidad_cat, name = "eventos", .drop = FALSE) %>%
  group_by(zona) %>%
  mutate(porcentaje = eventos / sum(eventos) * 100) %>%
  ungroup() %>%
  mutate(zona_corta = etiquetas_zona[as.character(zona)])

g <- ggplot(zona_profundidad,
            aes(x = zona_corta, y = porcentaje, fill = profundidad_cat,
                text = paste0(zona, " · ", profundidad_cat, "<br>",
                              fmt(porcentaje, 1), "% (", eventos, ")"))) +
  geom_col() +
  scale_fill_manual(values = colores_profundidad, name = NULL) +
  labs(title = "Composición de profundidad por zona", x = NULL, y = "%")
interactivo(g)
```

```{r}
#| title: "Zona × tipo de magnitud"
zona_magtype <- sismos %>%
  count(zona, magType_grupo, name = "eventos", .drop = FALSE) %>%
  group_by(zona) %>%
  mutate(porcentaje = eventos / sum(eventos) * 100) %>%
  ungroup() %>%
  mutate(zona_corta = etiquetas_zona[as.character(zona)])

g <- ggplot(zona_magtype,
            aes(x = zona_corta, y = porcentaje, fill = magType_grupo,
                text = paste0(zona, " · ", magType_grupo, "<br>",
                              fmt(porcentaje, 1), "%"))) +
  geom_col() +
  scale_fill_manual(values = colores_magtype, name = NULL) +
  labs(title = "Composición de magType por zona", x = NULL, y = "%")
interactivo(g)
```

### Row {height="560px"}

#### Column {.tabset width="58%"}

```{r}
#| title: "Magnitud por zona"
# Sintaxis general: geom_boxplot() resume la distribucion (mediana, cuartiles y
# valores atipicos) de una variable numerica por grupo.
g <- ggplot(sismos, aes(x = zona_corta, y = mag, fill = zona)) +
  geom_boxplot(outlier.size = 0.6, alpha = 0.9) +
  scale_fill_manual(values = colores_zona, guide = "none") +
  labs(title = "Distribución de magnitud por zona", x = NULL, y = "Magnitud")
interactivo(g, tooltip = c("x", "y"))
```

```{r}
#| title: "Profundidad por zona"
g <- ggplot(sismos, aes(x = zona_corta, y = depth, fill = zona)) +
  geom_boxplot(outlier.size = 0.6, alpha = 0.9) +
  scale_fill_manual(values = colores_zona, guide = "none") +
  labs(title = "Distribución de profundidad por zona", x = NULL,
       y = "Profundidad (km)")
interactivo(g, tooltip = c("x", "y"))
```

```{r}
#| title: "Significancia por zona"
g <- ggplot(sismos, aes(x = zona_corta, y = sig, fill = zona)) +
  geom_boxplot(outlier.size = 0.6, alpha = 0.9) +
  scale_fill_manual(values = colores_zona, guide = "none") +
  labs(title = "Distribución de significancia por zona", x = NULL,
       y = "Significancia (sig)")
interactivo(g, tooltip = c("x", "y"))
```

```{r}
#| title: "Estadísticos por zona"
estadisticos_zona <- sismos %>%
  group_by(Zona = zona) %>%
  summarise(
    Eventos = n(),
    `Mag. media`   = round(mean(mag), 2),
    `Mag. máx.`    = max(mag),
    `Prof. mediana`= round(median(depth), 1),
    `Prof. máx.`   = round(max(depth), 1),
    `Sig. media`   = round(mean(sig, na.rm = TRUE), 1),
    .groups = "drop"
  )
datatable(estadisticos_zona, rownames = FALSE,
          options = list(dom = "t", ordering = TRUE, scrollX = TRUE))
```

```{r}
#| title: "Dentro vs fuera del Cinturón de Fuego"
# Sintaxis general: comparacion descriptiva usando la marca en_cinturon_fuego.
comparacion_fuego <- sismos %>%
  group_by(Grupo = en_cinturon_fuego) %>%
  summarise(
    Eventos = n(),
    `Mag. media`    = round(mean(mag), 2),
    `Prof. mediana` = round(median(depth), 1),
    `Sig. media`    = round(mean(sig, na.rm = TRUE), 1),
    .groups = "drop"
  )
datatable(comparacion_fuego, rownames = FALSE,
          options = list(dom = "t", ordering = FALSE))
```

#### Column {.tabset width="42%"}

```{r}
#| title: "Dispersión (filtrable)"
plot_ly(sd_espacial, x = ~depth, y = ~mag, color = ~zona,
        colors = colores_zona, type = "scatter", mode = "markers",
        marker = list(size = 6, opacity = 0.7),
        text = ~paste0(place, "<br>", zona, "<br>M ", mag, " · ", depth, " km"),
        hoverinfo = "text") %>%
  layout(title = list(text = "Magnitud vs profundidad", font = list(size = 13)),
         xaxis = list(title = "Profundidad (km)"),
         yaxis = list(title = "Magnitud"),
         legend = list(orientation = "h", y = -0.2)) %>%
  config(displaylogo = FALSE)
```

```{r}
#| title: "Tabla (filtrable)"
tabla_explorador(sd_espacial)
```