---
title: "Grandes terremotos USGS · 2000-2025"
subtitle: "Caracterización descriptiva, temporal y espacial"
format:
  dashboard:
    theme: [default, estilos.scss]
    orientation: rows
    scrolling: true
    nav-buttons: []
    embed-resources: true
    include-in-header:
      text: |
        <style>
        /* --- Value boxes SIN color: fondo blanco, estadísticas legibles --- */
        .value-box { background: #ffffff !important; color: #394049 !important; }
        .value-box .value-box-value { font-size: 1.85rem !important; line-height: 1.15 !important; white-space: normal !important; color: #001632 !important; font-weight: 700; }
        .value-box .value-box-title { font-size: 0.8rem !important; line-height: 1.2 !important; color: #6b7682 !important; text-transform: uppercase; letter-spacing: 0.03em; }
        .value-box .value-box-area { padding: 0.6rem 0.85rem !important; overflow: visible !important; justify-content: center !important; }
        .value-box .value-box-showcase, .value-box .value-box-showcase .bi { color: #c2cad2 !important; opacity: 0.9; }

        /* --- Indicadores principales: grupo compacto y centrado --- */
        .metricas-principales .value-box-grid {
          grid-template-columns: auto auto !important;
          justify-content: center !important;
          align-items: center !important;
          column-gap: 1.15rem !important;
        }
        .metricas-principales .value-box-showcase {
          width: auto !important;
          min-width: 0 !important;
          padding: 0 !important;
          justify-content: center !important;
          align-items: center !important;
        }
        .metricas-principales .value-box-showcase .bi {
          font-size: 3.4rem !important;
        }
        .metricas-principales .value-box-area {
          flex: 0 1 auto !important;
          min-width: 0 !important;
          padding: 0 !important;
          justify-content: center !important;
          align-items: flex-start !important;
          text-align: left !important;
        }
        .metricas-principales .value-box-title {
          margin: 0 0 0.2rem !important;
          font-size: 0.9rem !important;
          line-height: 1.15 !important;
        }
        .metricas-principales .value-box-value {
          margin: 0 !important;
          font-size: 2.5rem !important;
          line-height: 1 !important;
        }

        /* --- Resumen visual con tarjetas y barras de composicion --- */
        .resumen-visual { padding: 0.2rem 0.15rem; color: #001632; }
        .resumen-visual__intro { margin: 0 0 0.8rem; color: #6b7682; font-size: 0.74rem; }
        .resumen-visual__metricas {
          display: grid;
          grid-template-columns: repeat(3, minmax(0, 1fr));
          gap: 0.55rem;
          margin-bottom: 1rem;
        }
        .resumen-metrica {
          min-height: 68px;
          padding: 0.65rem 0.7rem;
          border-radius: 11px;
          background: #f1f4f8;
          display: flex;
          flex-direction: column;
          justify-content: center;
        }
        .resumen-metrica__valor { font-size: 1.18rem; line-height: 1; font-weight: 700; }
        .resumen-metrica__unidad { margin-left: 0.2rem; font-size: 0.68rem; font-weight: 500; color: #5b6876; }
        .resumen-metrica__etiqueta { margin-top: 0.38rem; color: #5b6876; font-size: 0.68rem; }
        .resumen-visual__subtitulo { margin: 0 0 0.65rem; font-size: 0.78rem; font-weight: 650; }
        .resumen-barra {
          display: grid;
          grid-template-columns: 116px minmax(70px, 1fr) 48px;
          align-items: center;
          gap: 0.5rem;
          margin: 0.6rem 0;
          font-size: 0.68rem;
        }
        .resumen-barra__pista { height: 15px; overflow: hidden; border-radius: 999px; background: #e9eef4; }
        .resumen-barra__relleno { height: 100%; min-width: 3px; border-radius: 999px; }
        .resumen-barra__porcentaje { text-align: right; font-variant-numeric: tabular-nums; }

        /* --- Barra de filtros flotante: acompaña el scroll --- */
        .bslib-sidebar-layout > .sidebar {
          position: sticky !important;
          top: 0.75rem;
          align-self: start;
          max-height: calc(100vh - 1.5rem);
          overflow-y: auto;
        }
        </style>
execute:
  echo: false
  warning: false
  message: false
lang: es
---

```{r}
#| label: setup
#| include: false

# =============================================================================
# BLOQUE DE CONFIGURACION
# -----------------------------------------------------------------------------
# Librerias utilizadas:
#   dplyr / tidyr / forcats -> manipulacion y resumenes
#   lubridate               -> variables temporales (floor_date)
#   ggplot2 + plotly        -> graficos -> versiones interactivas con ggplotly()
#   DT                      -> tablas interactivas (orden, busqueda, paginado)
#   crosstalk               -> filtros enlazados a graficos/tablas sin servidor
#   htmltools               -> apilar varios widgets (tagList)
#
# Sintaxis general:
#   source("archivo.R")  -> ejecuta el helper y deja disponibles sus funciones
#   preparar_datos("..") -> devuelve el data.frame `sismos` ya listo
# =============================================================================

library(dplyr)
library(tidyr)
library(forcats)
library(lubridate)
library(ggplot2)
library(plotly)
library(DT)
library(crosstalk)
library(htmltools)

# --- Carga de datos (reutiliza la logica de los scripts del proyecto) --------
# RECOMENDACION: si mueves el dashboard de carpeta, ajusta ruta_proyecto para
# que apunte a la carpeta que contiene BBDD/ y SIG/.
source("R/preparar_datos.R")
sismos <- preparar_datos(ruta_proyecto = "..")

# --- Paleta corporativa ------------------------------------------------------
azul_principal <- "#24466f"
azul_medio     <- "#416c9f"
coral          <- "#E06B70"
turquesa       <- coral
gris_texto     <- "#394049"

# Escalas de color por categoria (sobrias: del turquesa al azul)
colores_magnitud <- c(
  "Fuerte"           = azul_principal,
  "Mayor"            = azul_medio,
  "Grande o extremo" = coral
)
colores_profundidad <- c(
  "Superficial" = azul_principal,
  "Intermedio"  = azul_medio,
  "Profundo"    = coral
)
colores_zona <- c(
  "Cinturon de Fuego"        = coral,
  "Cinturon Alpino-Himalayo" = azul_principal,
  "Dorsal Meso-Atlantica"    = azul_medio,
  "Resto del mundo"          = "#91A4BA"
)
colores_magtype <- c(
  "mww"   = azul_principal,
  "mwc"   = azul_medio,
  "mwb"   = coral,
  "otros" = "#91A4BA"
)

# Paleta comun para las barras de los tres resumenes visuales.
colores_barras_resumen <- c(azul_principal, azul_medio, coral)

# Etiquetas cortas de zona para los ejes
etiquetas_zona <- c(
  "Cinturon de Fuego"        = "C. de Fuego",
  "Cinturon Alpino-Himalayo" = "C. Alpino-H.",
  "Dorsal Meso-Atlantica"    = "Dorsal M.-Atl.",
  "Resto del mundo"          = "Resto"
)
sismos <- sismos %>%
  mutate(zona_corta = factor(etiquetas_zona[as.character(zona)],
                             levels = unname(etiquetas_zona)))

# --- Tema visual de ggplot ---------------------------------------------------
tema_dashboard <- theme_minimal(base_size = 12) +
  theme(
    text         = element_text(color = gris_texto),
    plot.title   = element_text(color = azul_principal, face = "bold", size = 13),
    panel.grid.minor = element_blank(),
    panel.grid.major.x = element_line(color = "#edf1f5", linewidth = 0.4),
    panel.grid.major.y = element_line(color = "#e8edf2", linewidth = 0.45),
    panel.border = element_rect(color = "#9aa5b1", fill = NA, linewidth = 0.55),
    axis.ticks = element_line(color = "#9aa5b1", linewidth = 0.45),
    axis.ticks.length = grid::unit(3, "pt"),
    axis.text.x = element_text(margin = margin(t = 7)),
    axis.title.x = element_text(margin = margin(t = 7)),
    legend.position  = "bottom"
  )
theme_set(tema_dashboard)

# --- Helpers -----------------------------------------------------------------
# fmt(): formato chileno (coma decimal, punto de miles) y cifras exactas.
fmt <- function(x, d = 1) {
  format(round(x, d), decimal.mark = ",", nsmall = d, big.mark = ".")
}

# interactivo(): convierte un ggplot en grafico plotly con barra limpia.
interactivo <- function(g, tooltip = "text") {
  widget <- ggplotly(g, tooltip = tooltip) %>%
    layout(font = list(family = "Segoe UI, sans-serif", color = gris_texto)) %>%
    config(displaylogo = FALSE,
           modeBarButtonsToRemove = c("lasso2d", "select2d", "autoScale2d"))

  # Se aplica a todos los graficos: si no contiene barras, no altera nada.
  redondear_barras_plotly(widget)
}

# --- Periodo de estudio ------------------------------------------------------
anio_inicio    <- 2000
anio_fin       <- 2025
cantidad_anios <- anio_fin - anio_inicio + 1
total_eventos  <- nrow(sismos)

# Indicadores principales de cobertura y valores extremos del catalogo.
periodo_catalogo <- paste0(min(sismos$anio, na.rm = TRUE), "–",
                           max(sismos$anio, na.rm = TRUE))
magnitud_maxima <- max(sismos$mag, na.rm = TRUE)
significancia_maxima <- max(sismos$sig, na.rm = TRUE)

# --- Datos para los exploradores con filtros (crosstalk) ---------------------
# Se arma un data.frame a nivel de evento; dos objetos SharedData independientes
# (uno por pestaña) permiten que los filtros de cada pestaña no se mezclen.
base_explorador <- sismos %>%
  transmute(
    fecha, anio, decada, mag, magnitud_cat,
    depth, profundidad_cat, magType_grupo, sig, zona, place
  )

sd_temporal <- SharedData$new(base_explorador, group = "temporal")
sd_espacial <- SharedData$new(base_explorador, group = "espacial")

# Nombres de columnas en español para las tablas DT de los exploradores
cols_explorador <- c("Fecha", "Año", "Década", "Magnitud", "Cat. magnitud",
                     "Profundidad", "Cat. profundidad", "Tipo magnitud",
                     "Significancia", "Zona", "Lugar")

# Tabla DT compacta y reutilizable para los exploradores
tabla_explorador <- function(sd) {
  datatable(
    sd,
    rownames = FALSE,
    colnames = cols_explorador,
    extensions = "Buttons",
    options = list(
      pageLength = 7,
      dom = "tip",
      scrollX = TRUE,
      columnDefs = list(list(className = "dt-center", targets = "_all"))
    )
  )
}

# Redondea las esquinas superiores de las barras que Plotly genera como SVG.
redondear_barras_plotly <- function(widget) {
  htmlwidgets::onRender(widget, "
    function(el, x) {
      function redondearBarras() {
        var grupos = {};
        el.querySelectorAll('.barlayer .trace path').forEach(function(barra) {
          var d = barra.getAttribute('d');
          var m = d && d.match(/^M\\s*(-?[0-9.]+),(-?[0-9.]+)V\\s*(-?[0-9.]+)H\\s*(-?[0-9.]+)V\\s*(-?[0-9.]+)Z$/);
          if (!m) return;
          var izquierda = Number(m[1]);
          var base = Number(m[2]);
          var cima = Number(m[3]);
          var derecha = Number(m[4]);
          // Plotly puede variar unas decimas el ancho entre trazas apiladas.
          // El centro en pixeles permanece estable y permite reunir la pila.
          var centro = (izquierda + derecha) / 2;
          var clave = String(Math.round(centro));
          if (!grupos[clave]) grupos[clave] = [];
          grupos[clave].push({
            barra: barra,
            izquierda: izquierda,
            base: base,
            cima: cima,
            derecha: derecha
          });
        });

        Object.keys(grupos).forEach(function(clave) {
          var segmentos = grupos[clave].filter(function(s) {
            return Math.abs(s.base - s.cima) > 0.5;
          });
          if (!segmentos.length) return;

          // En barras apiladas, solo se curva el segmento visible superior.
          segmentos.sort(function(a, b) { return a.cima - b.cima; });
          var s = segmentos[0];
          var barra = s.barra;
          var izquierda = s.izquierda;
          var base = s.base;
          var cima = s.cima;
          var derecha = s.derecha;
          var radio = Math.min(8, (derecha - izquierda) / 2, Math.abs(base - cima) / 2);
          if (radio <= 0) return;
          barra.setAttribute('d',
            'M' + izquierda + ',' + base +
            'V' + (cima + radio) +
            'Q' + izquierda + ',' + cima + ' ' + (izquierda + radio) + ',' + cima +
            'H' + (derecha - radio) +
            'Q' + derecha + ',' + cima + ' ' + derecha + ',' + (cima + radio) +
            'V' + base + 'Z'
          );
        });
      }
      el.on('plotly_afterplot', redondearBarras);
      window.requestAnimationFrame(redondearBarras);
    }
  ")
}

# Histograma con la logica usada en los scripts: cortes de Sturges, frecuencias
# visibles y una linea discontinua para el estadistico central.
grafico_distribucion <- function(x, titulo, eje_x, central = c("media", "mediana"),
                                digitos = 1, unidad = "") {
  central <- match.arg(central)
  x <- x[is.finite(x)]
  h <- hist(x, breaks = "Sturges", plot = FALSE)
  datos_h <- tibble::tibble(
    centro = h$mids,
    eventos = h$counts,
    ancho = diff(h$breaks)
  ) %>%
    mutate(posicion_etiqueta = eventos + max(eventos) * 0.035)
  referencia <- if (central == "media") mean(x) else median(x)
  etiqueta_ref <- if (central == "media") "Media" else "Mediana"

  g <- ggplot(datos_h, aes(
    x = centro, y = eventos,
    text = paste0(eje_x, ": ", fmt(centro, digitos), unidad,
                  "<br>Eventos: ", eventos)
  )) +
    geom_col(aes(width = ancho * 0.86), fill = azul_principal,
             color = azul_principal, alpha = 0.9) +
    geom_text(aes(y = posicion_etiqueta,
                  label = ifelse(eventos > 0, eventos, "")),
              vjust = 0, size = 3, color = azul_principal) +
    geom_vline(xintercept = referencia, color = coral,
               linetype = "dashed", linewidth = 0.5) +
    annotate("text", x = referencia, y = max(datos_h$eventos) * 1.13,
             label = paste0(etiqueta_ref, ": ", fmt(referencia, digitos), unidad),
             color = coral, hjust = -0.08, size = 3) +
    scale_x_continuous(expand = expansion(mult = c(0.025, 0.025))) +
    scale_y_continuous(expand = expansion(mult = c(0, 0.18))) +
    labs(title = titulo, x = eje_x, y = "Número de eventos") +
    theme_minimal(base_size = 11) +
    theme(
      plot.title = element_text(color = azul_principal, face = "bold", size = 13,
                                hjust = 0, margin = margin(b = 8)),
      panel.grid.minor = element_blank(),
      panel.grid.major.x = element_line(color = "#edf1f5", linewidth = 0.4),
      panel.grid.major.y = element_line(color = "#e8edf2", linewidth = 0.45),
      panel.border = element_rect(color = "#9aa5b1", fill = NA, linewidth = 0.55),
      axis.ticks = element_line(color = "#9aa5b1", linewidth = 0.45),
      axis.ticks.length = grid::unit(3, "pt"),
      axis.title = element_text(color = gris_texto),
      axis.text = element_text(color = gris_texto),
      axis.text.x = element_text(margin = margin(t = 8)),
      axis.title.x = element_text(margin = margin(t = 7)),
      plot.margin = margin(8, 12, 8, 8)
    )

  widget <- interactivo(g) %>%
    config(displaylogo = FALSE, responsive = TRUE)

  widget
}

# Componentes HTML reutilizables para los resumenes visuales por variable.
metrica_resumen <- function(valor, etiqueta, unidad = "") {
  div(class = "resumen-metrica",
      div(class = "resumen-metrica__valor", valor,
          if (nzchar(unidad)) span(class = "resumen-metrica__unidad", unidad)),
      div(class = "resumen-metrica__etiqueta", etiqueta))
}

barra_resumen <- function(etiqueta, porcentaje, color) {
  div(class = "resumen-barra",
      span(etiqueta),
      div(class = "resumen-barra__pista",
          div(class = "resumen-barra__relleno",
              style = paste0("width:", porcentaje, "%;background:", color, ";"))),
      span(class = "resumen-barra__porcentaje", paste0(fmt(porcentaje, 2), "%")))
}

panel_resumen <- function(intro, metricas, subtitulo, barras) {
  div(class = "resumen-visual",
      p(class = "resumen-visual__intro", intro),
      div(class = "resumen-visual__metricas", metricas),
      p(class = "resumen-visual__subtitulo", subtitulo),
      barras)
}
```

# Descriptiva

## Row {.metricas-principales height="135px"}

```{r}
#| content: valuebox
#| title: "Eventos totales (M ≥ 6,5)"
list(icon = "activity", color = azul_principal,
     value = fmt(total_eventos, 0))
```

```{r}
#| content: valuebox
#| title: "Período cubierto por el catálogo"
list(icon = "calendar-range", color = azul_medio,
     value = periodo_catalogo)
```

```{r}
#| content: valuebox
#| title: "Terremoto de mayor magnitud"
list(icon = "trophy", color = azul_medio,
     value = fmt(magnitud_maxima, 2))
```

```{r}
#| content: valuebox
#| title: "Significancia máxima"
list(icon = "star-fill", color = coral,
     value = fmt(significancia_maxima, 0))
```

## Row {height="450px"}

### Column {.tabset .distribuciones-principales width="58%"}

```{r}
#| title: "Magnitud"
grafico_distribucion(
  sismos$mag,
  titulo = "Distribución de la magnitud",
  eje_x = "Magnitud",
  central = "media",
  digitos = 2
)
```

```{r}
#| title: "Profundidad"
grafico_distribucion(
  sismos$depth,
  titulo = "Distribución de la profundidad",
  eje_x = "Profundidad",
  central = "mediana",
  digitos = 1,
  unidad = " km"
)
```

```{r}
#| title: "Significancia"
grafico_distribucion(
  sismos$sig,
  titulo = "Distribución de la significancia USGS",
  eje_x = "Significancia (sig)",
  central = "mediana",
  digitos = 0
)
```

### Column {.tabset width="42%"}

```{r}
#| title: "Magnitud"
porc_mag <- prop.table(table(sismos$magnitud_cat)) * 100
panel_resumen(
  "Estadísticos de tendencia central, dispersión y posición sobre la magnitud.",
  list(
    metrica_resumen(fmt(mean(sismos$mag), 2), "Media"),
    metrica_resumen(fmt(median(sismos$mag), 2), "Mediana"),
    metrica_resumen(fmt(max(sismos$mag), 2), "Máxima"),
    metrica_resumen(fmt(quantile(sismos$mag, .75), 2), "Cuantil 75"),
    metrica_resumen(fmt(quantile(sismos$mag, .90), 2), "Cuantil 90"),
    metrica_resumen(fmt(quantile(sismos$mag, .95), 2), "Cuantil 95")
  ),
  "Eventos según categoría de magnitud",
  Map(barra_resumen, names(porc_mag), as.numeric(porc_mag),
      colores_barras_resumen)
)
```

```{r}
#| title: "Profundidad"
porc_prof <- prop.table(table(sismos$profundidad_cat)) * 100
panel_resumen(
  "Estadísticos sobre la profundidad, expresada en kilómetros.",
  list(
    metrica_resumen(fmt(median(sismos$depth), 1), "Mediana", "km"),
    metrica_resumen(fmt(mean(sismos$depth), 1), "Media", "km"),
    metrica_resumen(fmt(min(sismos$depth), 1), "Mínima", "km"),
    metrica_resumen(fmt(max(sismos$depth), 1), "Máxima", "km"),
    metrica_resumen(paste0(fmt(porc_prof["Superficial"], 2), "%"), "Superficial"),
    metrica_resumen(paste0(fmt(porc_prof["Profundo"], 2), "%"), "Profundo")
  ),
  "Eventos según categoría de profundidad",
  Map(barra_resumen, names(porc_prof), as.numeric(porc_prof),
      colores_barras_resumen)
)
```

```{r}
#| title: "Significancia"
sig_valida <- sismos$sig[!is.na(sismos$sig)]
sig_rango <- cut(sig_valida, breaks = c(-Inf, 749, 999, Inf),
                 labels = c("Hasta 749", "750 a 999", "1.000 o más"))
porc_sig <- prop.table(table(sig_rango)) * 100
panel_resumen(
  "Estadísticos de la significancia calculada por USGS.",
  list(
    metrica_resumen(fmt(mean(sig_valida), 2), "Media"),
    metrica_resumen(fmt(median(sig_valida), 0), "Mediana"),
    metrica_resumen(fmt(min(sig_valida), 0), "Mínima"),
    metrica_resumen(fmt(max(sig_valida), 0), "Máxima"),
    metrica_resumen(fmt(quantile(sig_valida, .75), 0), "Cuantil 75"),
    metrica_resumen(fmt(sd(sig_valida), 2), "Desv. est.")
  ),
  "Eventos según rango de significancia",
  Map(barra_resumen, names(porc_sig), as.numeric(porc_sig),
      colores_barras_resumen)
)
```

## Row {height="380px"}

```{r}
#| title: "Categoría de magnitud"
# Sintaxis general: count() cuenta por categoria; mutate() agrega el porcentaje.
eventos_magnitud <- sismos %>%
  count(magnitud_cat, name = "eventos", .drop = FALSE) %>%
  mutate(
    porcentaje = eventos / sum(eventos) * 100,
    posicion_etiqueta = eventos + max(eventos) * 0.035
  )

g <- ggplot(eventos_magnitud,
            aes(x = magnitud_cat, y = eventos, fill = magnitud_cat,
                text = paste0(magnitud_cat, "<br>", eventos, " eventos (",
                              fmt(porcentaje, 1), "%)"))) +
  geom_col(width = 0.68) +
  geom_text(aes(y = posicion_etiqueta, label = eventos),
            vjust = 0, size = 3.2, color = azul_principal, show.legend = FALSE) +
  scale_fill_manual(values = colores_magnitud, guide = "none") +
  scale_y_continuous(expand = expansion(mult = c(0, 0.18))) +
  labs(title = "Eventos por categoría de magnitud", x = "Categoría de magnitud",
       y = "Número de eventos") +
  theme_minimal(base_size = 11) +
  theme(
    plot.title = element_text(color = azul_principal, face = "bold", size = 13,
                              hjust = 0, margin = margin(b = 8)),
    panel.grid.minor = element_blank(),
    panel.grid.major.x = element_line(color = "#edf1f5", linewidth = 0.4),
    panel.grid.major.y = element_line(color = "#e8edf2", linewidth = 0.45),
    panel.border = element_rect(color = "#9aa5b1", fill = NA, linewidth = 0.55),
    axis.ticks = element_line(color = "#9aa5b1", linewidth = 0.45),
    axis.ticks.length = grid::unit(3, "pt"),
    axis.text.x = element_text(color = gris_texto, margin = margin(t = 8)),
    axis.title.x = element_text(color = gris_texto, margin = margin(t = 7)),
    axis.text.y = element_text(color = gris_texto),
    axis.title.y = element_text(color = gris_texto),
    plot.margin = margin(8, 12, 8, 8)
  )
interactivo(g)
```

```{r}
#| title: "Categoría de profundidad"
eventos_profundidad <- sismos %>%
  count(profundidad_cat, name = "eventos", .drop = FALSE) %>%
  mutate(
    porcentaje = eventos / sum(eventos) * 100,
    posicion_etiqueta = eventos + max(eventos) * 0.035
  )

g <- ggplot(eventos_profundidad,
            aes(x = profundidad_cat, y = eventos, fill = profundidad_cat,
                text = paste0(profundidad_cat, "<br>", eventos, " eventos (",
                              fmt(porcentaje, 1), "%)"))) +
  geom_col(width = 0.68) +
  geom_text(aes(y = posicion_etiqueta, label = eventos),
            vjust = 0, size = 3.2, color = azul_principal, show.legend = FALSE) +
  scale_fill_manual(values = colores_profundidad, guide = "none") +
  scale_y_continuous(expand = expansion(mult = c(0, 0.18))) +
  labs(title = "Eventos por categoría de profundidad", x = "Categoría de profundidad",
       y = "Número de eventos") +
  theme_minimal(base_size = 11) +
  theme(
    plot.title = element_text(color = azul_principal, face = "bold", size = 13,
                              hjust = 0, margin = margin(b = 8)),
    panel.grid.minor = element_blank(),
    panel.grid.major.x = element_line(color = "#edf1f5", linewidth = 0.4),
    panel.grid.major.y = element_line(color = "#e8edf2", linewidth = 0.45),
    panel.border = element_rect(color = "#9aa5b1", fill = NA, linewidth = 0.55),
    axis.ticks = element_line(color = "#9aa5b1", linewidth = 0.45),
    axis.ticks.length = grid::unit(3, "pt"),
    axis.text.x = element_text(color = gris_texto, margin = margin(t = 8)),
    axis.title.x = element_text(color = gris_texto, margin = margin(t = 7)),
    axis.text.y = element_text(color = gris_texto),
    axis.title.y = element_text(color = gris_texto),
    plot.margin = margin(8, 12, 8, 8)
  )
interactivo(g)
```

### Column {.tabset}

```{r}
#| title: "Tipo de magnitud"
eventos_magtype <- sismos %>%
  count(magType_grupo, name = "eventos", .drop = FALSE) %>%
  mutate(
    porcentaje = eventos / sum(eventos) * 100,
    posicion_etiqueta = eventos + max(eventos) * 0.04
  )

# Paleta monocromatica utilizada en el analisis temporal y el Informe 1.
colores_magtype_script <- c(
  "mww" = "gray30",
  "mwc" = "gray55",
  "mwb" = "gray75",
  "otros" = "gray90"
)

g <- ggplot(eventos_magtype,
            aes(x = magType_grupo, y = eventos, fill = magType_grupo,
                text = paste0(magType_grupo, "<br>", eventos, " eventos (",
                              fmt(porcentaje, 1), "%)"))) +
  geom_col(width = 0.64) +
  geom_text(aes(y = posicion_etiqueta, label = eventos),
            vjust = 0, size = 3, color = azul_principal, show.legend = FALSE) +
  scale_fill_manual(values = colores_magtype, guide = "none") +
  scale_y_continuous(expand = expansion(mult = c(0, 0.2))) +
  labs(title = "Eventos por tipo de magnitud", x = "Tipo de magnitud",
       y = "Número de eventos") +
  theme_minimal(base_size = 10) +
  theme(
    plot.title = element_text(color = azul_principal, face = "bold", size = 12,
                              hjust = 0, margin = margin(b = 7)),
    panel.grid.minor = element_blank(),
    panel.grid.major.x = element_line(color = "#edf1f5", linewidth = 0.4),
    panel.grid.major.y = element_line(color = "#e8edf2", linewidth = 0.45),
    panel.border = element_rect(color = "#9aa5b1", fill = NA, linewidth = 0.55),
    axis.ticks = element_line(color = "#9aa5b1", linewidth = 0.45),
    axis.text.x = element_text(color = gris_texto, margin = margin(t = 7)),
    axis.title.x = element_text(color = gris_texto, margin = margin(t = 6)),
    axis.text.y = element_text(color = gris_texto),
    axis.title.y = element_text(color = gris_texto),
    plot.margin = margin(8, 10, 8, 8)
  )
interactivo(g)
```

```{r}
#| title: "Origen de la magnitud"
eventos_magsource <- sismos %>%
  count(magSource, name = "eventos", sort = TRUE) %>%
  mutate(origen = if_else(row_number() <= 5, magSource, "Otros")) %>%
  group_by(origen) %>%
  summarise(eventos = sum(eventos), .groups = "drop") %>%
  arrange(desc(eventos)) %>%
  mutate(
    origen = factor(origen, levels = origen),
    porcentaje = eventos / sum(eventos) * 100,
    posicion_etiqueta = eventos + max(eventos) * 0.04
  )

paleta_origen <- c("#24466f", "#416c9f", "#6888ad",
                   "#91a4ba", "#b7c3d0", "#E06B70")

g <- ggplot(eventos_magsource,
            aes(x = origen, y = eventos, fill = origen,
                text = paste0(origen, "<br>", eventos, " eventos (",
                              fmt(porcentaje, 1), "%)"))) +
  geom_col(width = 0.64) +
  geom_text(aes(y = posicion_etiqueta, label = eventos),
            vjust = 0, size = 2.8, color = azul_principal, show.legend = FALSE) +
  scale_fill_manual(values = paleta_origen, guide = "none") +
  scale_y_continuous(expand = expansion(mult = c(0, 0.2))) +
  labs(title = "Eventos por origen de la magnitud", x = "Origen de la magnitud",
       y = "Número de eventos") +
  theme_minimal(base_size = 10) +
  theme(
    plot.title = element_text(color = azul_principal, face = "bold", size = 12,
                              hjust = 0, margin = margin(b = 7)),
    panel.grid.minor = element_blank(),
    panel.grid.major.x = element_line(color = "#edf1f5", linewidth = 0.4),
    panel.grid.major.y = element_line(color = "#e8edf2", linewidth = 0.45),
    panel.border = element_rect(color = "#9aa5b1", fill = NA, linewidth = 0.55),
    axis.ticks = element_line(color = "#9aa5b1", linewidth = 0.45),
    axis.text.x = element_text(color = gris_texto, angle = 35, hjust = 1,
                               margin = margin(t = 7)),
    axis.title.x = element_text(color = gris_texto, margin = margin(t = 6)),
    axis.text.y = element_text(color = gris_texto),
    axis.title.y = element_text(color = gris_texto),
    plot.margin = margin(8, 10, 8, 8)
  )
interactivo(g)
```

# Temporal

##  {.sidebar width="290"}

**Filtros**

Afectan la pestaña *Serie filtrable* y la tabla de eventos. La *Serie original* y los demás gráficos de resumen conservan el panorama completo del período.

```{r}
# Sintaxis general: filter_slider()/filter_select() crean controles enlazados
# al objeto SharedData (sd_temporal). Al mover un control, se filtran los
# widgets construidos a partir del mismo objeto.
tagList(
  filter_slider("f_anio", "Año", sd_temporal, ~anio, sep = "", step = 1),
  filter_select("f_dec",  "Década", sd_temporal, ~decada),
  filter_select("f_mag",  "Categoría de magnitud", sd_temporal, ~magnitud_cat),
  filter_select("f_prof", "Categoría de profundidad", sd_temporal, ~profundidad_cat),
  filter_select("f_type", "Tipo de magnitud (magType)", sd_temporal, ~magType_grupo)
)
```

## Column

### Row {.metricas-principales height="135px"}

```{r}
#| content: valuebox
#| title: "Promedio anual de eventos"
list(icon = "calendar3", color = azul_principal,
     value = fmt(total_eventos / cantidad_anios, 1))
```

```{r}
#| content: valuebox
#| title: "Año con más eventos"
conteo_anual <- sismos %>% count(anio, name = "n")
anio_top <- conteo_anual$anio[which.max(conteo_anual$n)]
list(icon = "graph-up-arrow", color = azul_medio,
     value = paste0(anio_top, " (", max(conteo_anual$n), ")"))
```

```{r}
#| content: valuebox
#| title: "Eventos M ≥ 6,5"
list(icon = "activity", color = turquesa,
     value = fmt(sum(sismos$mag >= 6.5), 0))
```

### Row {height="440px"}

#### Column {.tabset width="58%"}

```{r}
#| title: "Serie filtrable"
# El histograma recibe los eventos sin agregar desde SharedData. Plotly vuelve
# a calcular los conteos mensuales cada vez que cambia un filtro de Crosstalk.
serie_mensual_filtrable <- plot_ly(
  sd_temporal,
  x = ~fecha,
  type = "histogram",
  histfunc = "count",
  xbins = list(
    start = "2000-01-01",
    end = "2026-01-01",
    size = "M1"
  ),
  marker = list(color = azul_principal, line = list(width = 0)),
  hovertemplate = "%{x|%b %Y}<br>%{y} eventos<extra></extra>"
) %>%
  layout(
    title = list(text = "Eventos por mes (2000-2025)", x = 0,
                 font = list(size = 13, color = azul_principal)),
    xaxis = list(
      title = list(text = "Fecha", standoff = 10),
      showgrid = TRUE, gridcolor = "#edf1f5",
      showline = TRUE, mirror = TRUE, linecolor = "#9aa5b1"
    ),
    yaxis = list(
      title = list(text = "Número de eventos", standoff = 8),
      showgrid = TRUE, gridcolor = "#e8edf2",
      showline = TRUE, mirror = TRUE, linecolor = "#9aa5b1",
      rangemode = "tozero"
    ),
    bargap = 0.08,
    margin = list(t = 48, r = 18, b = 55, l = 62),
    paper_bgcolor = "white",
    plot_bgcolor = "white",
    font = list(family = "Segoe UI, sans-serif", color = gris_texto)
  ) %>%
  config(displaylogo = FALSE,
         modeBarButtonsToRemove = c("lasso2d", "select2d", "autoScale2d"))

redondear_barras_plotly(serie_mensual_filtrable)
```

```{r}
#| title: "Serie original"
# Serie mensual fija para conservar la visualizacion original del catalogo.
conteo_mensual <- sismos %>%
  mutate(fecha_mes = floor_date(fecha, "month")) %>%
  count(fecha_mes, name = "eventos") %>%
  complete(
    fecha_mes = seq(as.Date("2000-01-01"), as.Date("2025-12-01"), by = "month"),
    fill = list(eventos = 0)
  )

g <- ggplot(
  conteo_mensual,
  aes(
    x = fecha_mes, y = eventos, group = 1,
    text = paste0(format(fecha_mes, "%b %Y"), "<br>", eventos, " eventos")
  )
) +
  geom_line(color = azul_principal, linewidth = 0.55) +
  geom_hline(
    yintercept = mean(conteo_mensual$eventos),
    linetype = "dashed", color = coral, linewidth = 0.5
  ) +
  labs(
    title = "Serie mensual completa del catálogo",
    x = "Fecha", y = "Número de eventos"
  )

interactivo(g)
```

#### Column {.tabset width="42%"}

```{r}
#| title: "Por magnitud (anual)"
# Sintaxis general: count(año, categoria) + geom_col(position="stack") apila las
# categorias dentro de cada año.
conteo_anual_mag <- sismos %>%
  count(anio, magnitud_cat, name = "eventos", .drop = FALSE)

g <- ggplot(conteo_anual_mag,
            aes(x = anio, y = eventos, fill = magnitud_cat,
                text = paste0(anio, " · ", magnitud_cat, "<br>",
                              eventos, " eventos"))) +
  geom_col() +
  scale_fill_manual(values = colores_magnitud, name = NULL) +
  labs(title = "Eventos anuales por magnitud", x = "Año", y = "Eventos")
interactivo(g)
```

```{r}
#| title: "Por magnitud (tasa decadal)"
# Sintaxis general: tasa anual = eventos de la decada / años observados.
# La decada 2020 solo tiene 6 años observados (2020-2025).
conteo_decadal <- sismos %>%
  count(decada, magnitud_cat, name = "eventos", .drop = FALSE) %>%
  mutate(anios_obs = recode(decada, `2000` = 10, `2010` = 10, `2020` = 6),
         tasa_anual = eventos / anios_obs)

g <- ggplot(conteo_decadal,
            aes(x = factor(decada), y = tasa_anual, fill = magnitud_cat,
                text = paste0(decada, "s · ", magnitud_cat, "<br>",
                              fmt(tasa_anual, 1), " eventos/año"))) +
  geom_col(position = "dodge") +
  scale_fill_manual(values = colores_magnitud, name = NULL) +
  labs(title = "Tasa anual por década", x = "Década", y = "Eventos por año")
interactivo(g)
```

```{r}
#| title: "Composición temporal"
# Conteos por decada y categoria, equivalentes a la figura del Informe 1.
composicion_decadal_mag <- sismos %>%
  count(decada, magnitud_cat, name = "eventos", .drop = FALSE)

colores_magnitud_informe <- c(
  "Fuerte" = "#24466F",
  "Mayor" = "#416C9F",
  "Grande o extremo" = "#E06B70"
)
colores_texto_informe <- c(
  "Fuerte" = "white",
  "Mayor" = "white",
  "Grande o extremo" = "white"
)

g <- ggplot(
  composicion_decadal_mag,
  aes(
    x = factor(decada), y = eventos, fill = magnitud_cat,
    text = paste0(decada, "s · ", magnitud_cat, "<br>", eventos, " eventos")
  )
) +
  geom_col(width = 0.72, color = "gray30", linewidth = 0.25) +
  geom_text(
    aes(label = eventos, color = magnitud_cat),
    position = position_stack(vjust = 0.5), size = 3, show.legend = FALSE
  ) +
  scale_fill_manual(values = colores_magnitud_informe, name = NULL) +
  scale_color_manual(values = colores_texto_informe, guide = "none") +
  scale_y_continuous(expand = expansion(mult = c(0, 0.12))) +
  labs(
    title = "Eventos por década según categoría de magnitud",
    x = "Década", y = "Número de eventos"
  ) +
  theme(legend.position = "right")

interactivo(g) %>%
  layout(
    legend = list(
      orientation = "v", x = 0.98, xanchor = "right",
      y = 0.98, yanchor = "top", bgcolor = "rgba(255,255,255,0.65)"
    )
  )
```

```{r}
#| title: "Recurrencia temporal"
# Estadisticos de dias entre eventos consecutivos, siguiendo el script 04.
resumir_recurrencia <- function(datos, etiqueta) {
  datos %>%
    arrange(fecha_hora_utc) %>%
    mutate(
      dias = as.numeric(difftime(fecha_hora_utc, lag(fecha_hora_utc),
                                 units = "days"))
    ) %>%
    summarise(
      `Grupo de análisis` = etiqueta,
      Eventos = n(),
      Intervalos = sum(!is.na(dias)),
      Media = mean(dias, na.rm = TRUE),
      Mediana = median(dias, na.rm = TRUE),
      Q1 = quantile(dias, 0.25, na.rm = TRUE),
      Q3 = quantile(dias, 0.75, na.rm = TRUE),
      `Mín.` = min(dias, na.rm = TRUE),
      `Máx.` = max(dias, na.rm = TRUE)
    )
}

resumen_recurrencia <- bind_rows(
  resumir_recurrencia(
    filter(sismos, magnitud_cat %in% c("Mayor", "Grande o extremo")),
    "Mayor o Grande o extremo"
  ),
  resumir_recurrencia(filter(sismos, magnitud_cat == "Fuerte"), "Fuerte"),
  resumir_recurrencia(filter(sismos, magnitud_cat == "Mayor"), "Mayor"),
  resumir_recurrencia(
    filter(sismos, magnitud_cat == "Grande o extremo"), "Grande o extremo"
  )
) %>%
  mutate(across(c(Media, Mediana, Q1, Q3, `Mín.`, `Máx.`), ~ round(.x, 1)))

datatable(
  resumen_recurrencia,
  rownames = FALSE,
  options = list(
    dom = "t",
    ordering = FALSE,
    paging = FALSE,
    scrollX = TRUE,
    columnDefs = list(
      list(className = "dt-left", targets = 0),
      list(className = "dt-center", targets = 1:8)
    )
  )
)
```

### Row {height="450px"}

#### Column {.tabset width="55%"}

```{r}
#| title: "Tipo de magnitud (magType)"
# Sintaxis general: porcentaje anual por tipo de magnitud (composicion 100%).
comp_magtype <- sismos %>%
  count(anio, magType_grupo, name = "eventos", .drop = FALSE) %>%
  group_by(anio) %>%
  mutate(porcentaje = eventos / sum(eventos) * 100) %>%
  ungroup()

g <- ggplot(comp_magtype,
            aes(x = anio, y = porcentaje, fill = magType_grupo,
                text = paste0(anio, " · ", magType_grupo, "<br>",
                              fmt(porcentaje, 1), "%"))) +
  geom_col() +
  scale_fill_manual(values = colores_magtype_script, name = NULL) +
  scale_x_continuous(breaks = 2000:2025) +
  guides(fill = guide_legend(reverse = TRUE)) +
  labs(title = "Composición anual por tipo de magnitud", x = "Año",
       y = "Porcentaje de eventos") +
  theme(axis.text.x = element_text(angle = 90, vjust = 0.5, hjust = 1,
                                   size = 7))
interactivo(g) %>%
  layout(
    margin = list(b = 105),
    xaxis = list(title = list(text = "Año", standoff = 12)),
    legend = list(orientation = "h", x = 0.5, xanchor = "center", y = -0.30)
  )
```

```{r}
#| title: "Participación de mww"
participacion_mww <- sismos %>%
  group_by(anio) %>%
  summarise(porcentaje_mww = mean(magType_grupo == "mww") * 100, .groups = "drop")

g <- ggplot(participacion_mww, aes(x = anio, y = porcentaje_mww, group = 1,
                                   text = paste0(anio, "<br>",
                                                 fmt(porcentaje_mww, 1), "% mww"))) +
  geom_line(color = "gray30", linewidth = 0.75) +
  geom_point(color = "gray30", size = 1.2) +
  geom_hline(yintercept = 50, linetype = "dashed", color = "gray70",
             linewidth = 0.5) +
  scale_x_continuous(breaks = 2000:2025) +
  labs(title = "Porcentaje anual de eventos mww", x = "Año", y = "% mww") +
  theme(axis.text.x = element_text(angle = 90, vjust = 0.5, hjust = 1,
                                   size = 7)) +
  ylim(0, 100)
interactivo(g) %>% layout(margin = list(b = 68))
```

```{r}
#| title: "Ajuste RMS anual"
# Sintaxis general: mediana y cuartiles del RMS imputado por año; geom_ribbon()
# dibuja la banda intercuartilica y geom_line() la mediana.
resumen_rms_anual <- sismos %>%
  group_by(anio) %>%
  summarise(rms_mediana = median(rms_imp),
            rms_q25 = quantile(rms_imp, 0.25),
            rms_q75 = quantile(rms_imp, 0.75), .groups = "drop")

g <- ggplot(resumen_rms_anual, aes(x = anio, group = 1)) +
  geom_ribbon(aes(ymin = rms_q25, ymax = rms_q75,
                  text = paste0(anio, "<br>IQR: ", fmt(rms_q25, 2), " – ",
                                fmt(rms_q75, 2)),
                  fill = "Rango intercuartílico"),
              alpha = 0.9) +
  geom_line(aes(y = rms_mediana, text = paste0(anio, "<br>Mediana: ",
                                               fmt(rms_mediana, 2), " s"),
                color = "Mediana anual"),
            linewidth = 0.65) +
  geom_point(aes(y = rms_mediana, color = "Mediana anual"), size = 1.15) +
  scale_fill_manual(values = c("Rango intercuartílico" = "gray82"), name = NULL) +
  scale_color_manual(values = c("Mediana anual" = "gray30"), name = NULL) +
  scale_x_continuous(breaks = seq(2000, 2025, by = 5)) +
  guides(color = guide_legend(order = 1), fill = guide_legend(order = 2)) +
  labs(title = "Evolución anual del ajuste RMS", x = "Año",
       y = "RMS imputado (segundos)") +
  theme(legend.position = "right")
interactivo(g) %>%
  layout(
    legend = list(
      orientation = "v", x = 0.98, xanchor = "right",
      y = 0.98, yanchor = "top", bgcolor = "rgba(255,255,255,0.65)"
    )
  )
```

#### Column {width="45%"}

```{r}
#| title: "Tabla (filtrable)"
tabla_explorador(sd_temporal)
```

# Espacial

##  {.sidebar width="290"}

**Filtros**

Afectan al *Explorador espacial* (panel inferior derecho). Los resúmenes por zona muestran el catálogo completo.

```{r}
tagList(
  filter_select("e_zona", "Zona", sd_espacial, ~zona),
  filter_select("e_mag",  "Categoría de magnitud", sd_espacial, ~magnitud_cat),
  filter_select("e_prof", "Categoría de profundidad", sd_espacial, ~profundidad_cat),
  filter_slider("e_anio", "Año", sd_espacial, ~anio, sep = "", step = 1)
)
```

## Column

### Row {.metricas-principales height="135px"}

```{r}
#| content: valuebox
#| title: "Eventos en el Cinturón de Fuego"
n_fuego <- sum(sismos$zona == "Cinturon de Fuego")
list(icon = "geo-alt", color = azul_principal, value = fmt(n_fuego, 0))
```

```{r}
#| content: valuebox
#| title: "% del catálogo en el Cinturón de Fuego"
list(icon = "pie-chart", color = azul_medio,
     value = paste0(fmt(n_fuego / total_eventos * 100, 1), "%"))
```

```{r}
#| content: valuebox
#| title: "Zonas analizadas"
list(icon = "diagram-3", color = turquesa,
     value = fmt(dplyr::n_distinct(sismos$zona), 0))
```

### Row {height="480px"}

#### Column {width="50%"}

```{r}
#| title: "Eventos por zona"
# Sintaxis general: count(zona) + porcentaje + tasa anual.
total_zona <- sismos %>%
  count(zona, name = "eventos", .drop = FALSE) %>%
  mutate(porcentaje = eventos / sum(eventos) * 100,
         tasa_anual = eventos / cantidad_anios,
         zona_corta = etiquetas_zona[as.character(zona)])

g <- ggplot(total_zona,
            aes(x = reorder(zona_corta, -eventos), y = eventos, fill = zona,
                text = paste0(zona, "<br>", eventos, " eventos (",
                              fmt(porcentaje, 1), "%)<br>",
                              fmt(tasa_anual, 1), " por año"))) +
  geom_col(width = 0.7) +
  scale_fill_manual(values = colores_zona, guide = "none") +
  labs(title = "Frecuencia de eventos por zona", x = "Zona sísmica", y = "Eventos")
interactivo(g)
```

#### Column {.tabset width="50%"}

```{r}
#| title: "Zona × magnitud"
# Sintaxis general: porcentaje de cada categoria de magnitud dentro de la zona
# (composicion 100%).
zona_magnitud <- sismos %>%
  count(zona, magnitud_cat, name = "eventos", .drop = FALSE) %>%
  group_by(zona) %>%
  mutate(porcentaje = eventos / sum(eventos) * 100) %>%
  ungroup() %>%
  mutate(zona_corta = etiquetas_zona[as.character(zona)])

g <- ggplot(zona_magnitud,
            aes(x = zona_corta, y = porcentaje, fill = magnitud_cat,
                text = paste0(zona, " · ", magnitud_cat, "<br>",
                              fmt(porcentaje, 1), "% (", eventos, ")"))) +
  geom_col() +
  scale_fill_manual(values = colores_magnitud, name = NULL) +
  labs(title = "Composición de magnitud por zona", x = "Zona sísmica", y = "%")
interactivo(g)
```

```{r}
#| title: "Zona × profundidad"
zona_profundidad <- sismos %>%
  count(zona, profundidad_cat, name = "eventos", .drop = FALSE) %>%
  group_by(zona) %>%
  mutate(porcentaje = eventos / sum(eventos) * 100) %>%
  ungroup() %>%
  mutate(zona_corta = etiquetas_zona[as.character(zona)])

g <- ggplot(zona_profundidad,
            aes(x = zona_corta, y = porcentaje, fill = profundidad_cat,
                text = paste0(zona, " · ", profundidad_cat, "<br>",
                              fmt(porcentaje, 1), "% (", eventos, ")"))) +
  geom_col() +
  scale_fill_manual(values = colores_profundidad, name = NULL) +
  labs(title = "Composición de profundidad por zona", x = "Zona sísmica", y = "%")
interactivo(g)
```

```{r}
#| title: "Zona × tipo de magnitud"
zona_magtype <- sismos %>%
  count(zona, magType_grupo, name = "eventos", .drop = FALSE) %>%
  group_by(zona) %>%
  mutate(porcentaje = eventos / sum(eventos) * 100) %>%
  ungroup() %>%
  mutate(zona_corta = etiquetas_zona[as.character(zona)])

g <- ggplot(zona_magtype,
            aes(x = zona_corta, y = porcentaje, fill = magType_grupo,
                text = paste0(zona, " · ", magType_grupo, "<br>",
                              fmt(porcentaje, 1), "%"))) +
  geom_col() +
  scale_fill_manual(values = colores_magtype, name = NULL) +
  labs(title = "Composición de magType por zona", x = "Zona sísmica", y = "%")
interactivo(g)
```

### Row {height="560px"}

#### Column {.tabset width="58%"}

```{r}
#| title: "Magnitud por zona"
# Sintaxis general: geom_boxplot() resume la distribucion (mediana, cuartiles y
# valores atipicos) de una variable numerica por grupo.
g <- ggplot(sismos, aes(x = zona_corta, y = mag, fill = zona)) +
  geom_boxplot(outlier.size = 0.6, alpha = 0.9) +
  scale_fill_manual(values = colores_zona, guide = "none") +
  labs(title = "Distribución de magnitud por zona", x = "Zona sísmica", y = "Magnitud")
interactivo(g, tooltip = c("x", "y"))
```

```{r}
#| title: "Profundidad por zona"
g <- ggplot(sismos, aes(x = zona_corta, y = depth, fill = zona)) +
  geom_boxplot(outlier.size = 0.6, alpha = 0.9) +
  scale_fill_manual(values = colores_zona, guide = "none") +
  labs(title = "Distribución de profundidad por zona", x = "Zona sísmica",
       y = "Profundidad (km)")
interactivo(g, tooltip = c("x", "y"))
```

```{r}
#| title: "Significancia por zona"
g <- ggplot(sismos, aes(x = zona_corta, y = sig, fill = zona)) +
  geom_boxplot(outlier.size = 0.6, alpha = 0.9) +
  scale_fill_manual(values = colores_zona, guide = "none") +
  labs(title = "Distribución de significancia por zona", x = "Zona sísmica",
       y = "Significancia (sig)")
interactivo(g, tooltip = c("x", "y"))
```

```{r}
#| title: "Estadísticos por zona"
estadisticos_zona <- sismos %>%
  group_by(Zona = zona) %>%
  summarise(
    Eventos = n(),
    `Mag. media`   = round(mean(mag), 2),
    `Mag. máx.`    = max(mag),
    `Prof. mediana`= round(median(depth), 1),
    `Prof. máx.`   = round(max(depth), 1),
    `Sig. media`   = round(mean(sig, na.rm = TRUE), 1),
    .groups = "drop"
  )
datatable(estadisticos_zona, rownames = FALSE,
          options = list(dom = "t", ordering = TRUE, scrollX = TRUE))
```

```{r}
#| title: "Dentro vs fuera del Cinturón de Fuego"
# Sintaxis general: comparacion descriptiva usando la marca en_cinturon_fuego.
comparacion_fuego <- sismos %>%
  group_by(Grupo = en_cinturon_fuego) %>%
  summarise(
    Eventos = n(),
    `Mag. media`    = round(mean(mag), 2),
    `Prof. mediana` = round(median(depth), 1),
    `Sig. media`    = round(mean(sig, na.rm = TRUE), 1),
    .groups = "drop"
  )
datatable(comparacion_fuego, rownames = FALSE,
          options = list(dom = "t", ordering = FALSE))
```

#### Column {width="42%"}

```{r}
#| title: "Tabla (filtrable)"
tabla_explorador(sd_espacial)
```
